---
title: "Основы обработки данных с помощью R и Dplyr"
format: 
  md:
    output-file: README.md
---

## Цель работы

1. Развить практические навыки использования языка программирования R для обработки данных
2. Закрепить знания базовых типов данных языка R
3. Развить практические навыки использования функций обработки данных пакета dplyr – функции select(), filter(), mutate(), arrange(), group_by()

## Исходные данные

1. Rstudio Desktop;
2. Интерпретатор языка R 4.1;
3. Программный пакет `dplyr`.
     
## План

Проанализировать встроенный в пакет dplyr набор данных `nycflights13` с помощью языка R и ответить на вопросы.   

## Решение:   

1 Установка датафрейма.

```
> install.packages('nycflights13')
WARNING: Rtools is required to build R packages but is not currently installed. Please download and install the appropriate version of Rtools before proceeding:

https://cran.rstudio.com/bin/windows/Rtools/
Устанавливаю пакет в ‘C:/Users/borle/AppData/Local/R/win-library/4.5’
(потому что ‘lib’ не определено)
пробую URL 'https://cran.rstudio.com/bin/windows/contrib/4.5/nycflights13_1.0.2.zip'
Content type 'application/zip' length 4511596 bytes (4.3 MB)
downloaded 4.3 MB

пакет ‘nycflights13’ успешно распакован, MD5-суммы проверены

Скачанные бинарные пакеты находятся в
	C:\Users\borle\AppData\Local\Temp\RtmpGSHpwh\downloaded_packages
```

2 Загрузка библиотек

```{r}
library(nycflights13)
library(dplyr)
```

3 Сколько встроенных в пакет `nycflights13` датафреймов?

```{r}
length(data(package = "nycflights13")$results[, "Item"])
```
4 Сколько строк в каждом датафрейме?

```{r}
airlines %>% nrow()
airports %>% nrow()
flights %>% nrow()
planes %>% nrow()
weather %>% nrow()
```

5 Сколько столбцов в каждом датафрейме?

```{r}
airlines %>% ncol()
airports %>% ncol()
flights %>% ncol()
planes %>% ncol()
weather %>% ncol()
```

6 Как просмотреть примерный вид датафрейма?

```{r}
glimpse(airlines)
```
```{r}
glimpse(airports)
```
```{r}
glimpse(flights)
```
```{r}
glimpse(planes)
```
```{r}
glimpse(weather)
```

7 Сколько компаний-перевозчиков (carrier) учитывают эти наборы данных (представлено в наборах данных)?

```{r}
nrow(airlines %>% select(carrier) %>% distinct()) 
```

8 Сколько рейсов принял аэропорт John F Kennedy Intl в мае?

```{r}
nrow(flights %>% filter(origin=='JFK', month==5)) 
```

9 Какой самый северный аэропорт?

```{r}
airports %>% arrange(desc(lat)) %>% slice(1) %>% select(name, lat)
```

10 Какой аэропорт самый высокогорный (находится выше всех над уровнем моря)?

```{r}
airports %>% arrange(desc(alt)) %>% slice(1) %>% select(name, alt)
```

11 Какие бортовые номера у самых старых самолетов?

```{r}
planes %>% filter(!is.na(year)) %>% select(year, tailnum) %>% arrange(year) %>% slice(1:20)
```

12 Какая средняя температура воздуха была в сентябре в аэропорту John F Kennedy Intl (в градусах Цельсия).

```{r}
weather %>% filter(origin=='JFK', month==9) %>% summarise(mean_temp = (mean(temp, na.rm = TRUE) - 32) * (5/9))
```

13 Самолеты какой авиакомпании совершили больше всего вылетов в июне?

```{r}
flights %>% left_join(airlines, join_by(carrier)) %>% filter(month == 6)%>%group_by(name) %>% summarise(amount = n()) %>% arrange(desc(amount)) %>% slice(1) %>% select(name, amount)
```

14 Самолеты какой авиакомпании задерживались чаще других в 2013 году?

```{r}
flights %>% left_join(airlines, join_by(carrier)) %>% group_by(name) %>% filter(arr_delay > 0 & year == 2013) %>% summarise(amount = n()) %>% arrange(desc(amount)) %>% slice(1) %>% select(name, amount)
```
## Оценка результата

 В результате лабораторной работы мы проанализировали встроенный в пакет dplyr набор данных `nycflights13` с помощью языка R.

## Вывод

Таким образом, мы развили практические навыки использования языка программирования R для обработки данных, закрепили знания базовых типов данных языка R, развили практические навыки использования функций обработки данных пакета dplyr – функции select(), filter(), mutate(), arrange(), group_by().

